【裁判字號】    94,訴,1912
【裁判日期】    950427
【裁判案由】    給付服務報酬
【裁判全文】
臺灣臺北地方法院民事判決              94年度訴字第1912號
原      告  永慶房屋仲介股份有限公司
法定代理人  甲○○
訴訟代理人  丙○○
被      告  金豐建設股份有限公司
法定代理人  戊○○
訴訟代理人  蔡讚燁律師
上開當事人間請求給付服務報酬事件，本院於中華民國95年4月
10日言詞辯論終結，判決如下：
    主      文
被告應給付原告新臺幣捌拾伍萬元及自民國九十三年十一月二十
三日起至清償日止，按年利率百分之五計算之利息。
訴訟費用由被告負擔。
    事實及理由
一原告未於最後言詞辯論期日到場，核無民事訴訟法第386條所
  列各款情形，應依被告之聲請，由其一造辯論而為判決。
二原告起訴主張：
  (一)被告於民國93年7月15日授權其經理乙○○，與原告簽訂專
    任委託銷售契約書（以下簡稱系爭契約書）及委託事項變更
    契約書，委託原告仲介銷售被告所有位於台北市○○區○○
    路18號、18之1號房地及車位（以下簡稱系爭房地），委託
    期間自93年7月15日起至93年8月31日止，委託價格為新臺幣
    （下同）2125萬元。原告於93年8月21日為被告尋得訴外人
    己○○願以2125萬元買受系爭房地，原告即依系爭契約書第
    6條第2項：「買方出價達到委託價額時，乙方（即原告）無
    須再行通知甲方（即被告），即得全權代理收受定金及安排
    買賣雙方簽約事宜。甲方並同意買賣契約於乙方收受定金時
    成立生效…」及委託事項變更契約書第4條：「若達上述價
    格，永慶房屋有權代收定金。」之約定，代理被告收受定金
    ，而完成居間仲介義務。經原告通知買賣契約成立後，被告
    遲未約定收受定金之時間，原告遂依系爭契約書第7條第6項
    約定，於93年8月23日以存證信函通知被告，並派員前往被
    告公司瞭解情況，始知悉系爭房地已移轉登記予訴外人丁○○。被告於93年8月26日來函說明系爭房地移轉予丁○○之
    原因，並表示丁○○願依系爭契約書之約定履行，兩造及買
    方即約定於93年8月27日辦理簽訂不動產買賣契約事宜。惟
    當日前往被告公司準備辦理簽約事項時，被告實際負責人突
    然表示「不賣了」，致無法完成簽約事宜，原告僅得退還定
    金予己○○。
  (二)依系爭契約書第8條第3項：「有下列情形之一者，均視為乙
    方（即原告）已完成居間仲介之義務，…甲方（即被告）仍
    應支付委託售價4％之服務報酬。…委託期間內，甲方自
    行將本契約不動產標的物出售…者。…乙方收受定金後，
    因可歸責於甲方之事由而不願或無法與乙方所介紹之客戶簽
    立不動產買賣契約書時。」之約定，被告既有系爭契約書第
    8條第3項第1款及第3款之情形，原告自得請求被告給付委託
    銷售價額4％之服務報酬85萬元（即2125萬元×4％＝85萬元
    ）。
  (三)對被告答辯之意見：
    (1)原告與被告簽訂系爭契約書後，即進行銷售工作，委託期
      間若未完成銷售，原告所支出之市場調查、廣告企畫、人
      事費用及處理委託任務所付出之任何費用均由原告吸收；
      若被告違約，原告不僅受有前項費用支出之損害，亦喪失
      對賣方收取4％服務費及對買方收取1％服務費之機會。因
      此，系爭契約書已有相對權利義務之衡平規定，並無顯失
      公平之情況，無民法第247條之1第1項第2款規定之適用。
      另消費者保護法第2條對消費者之定義為：以消費為目的
      而為交易、使用商品或接受服務者。被告為建設公司，系
      爭房地為其興建之產品，出售不動產係其營業行為，並非
      以消費為目的而與原告訂立委託銷售契約。故系爭契約書
      並無消費者保護法關於定型化契約條款之適用。
    (2)系爭契約書第6條第4項係約定賣方不賣時，其對買方應負
      之責任；第8條第3項則是約定賣方違約時，對原告應負之
      賠償責任，兩者並不衝突。
    (3)系爭契約書第6條第1項已約定：「甲方同意乙方可為買賣
      雙方之代理人」，另原告與買方簽立之不動產買賣意願書
      第6條亦約定：「買方同意永慶房屋可為買賣雙方代理人
      」，故原告已取得買、賣雙方之許諾，符合民法第106條
      雙方代理之規定。
    (4)依系爭房地之登記謄本記載，丁○○取得系爭房地之原因
      發生日期為93年7月31日，登記日期為93年8月23日，登記
      原因為「買賣」。雖被告稱：係因財務需求辦理過戶，仍
      會依約請丁○○履行系爭契約等語，然被告與丁○○終究
      未履行系爭契約，且依上開謄本之記載，被告確係違反系
      爭契約書之約定。
    (5)原告依系爭契約第8條第3項第1款及第3款請求服務報酬，
      係因被告違約致喪失對賣方收取4％服務費、對買方收取1
      ％服務費之機會，甚至須承擔買方之抱怨及工作人員士氣
      之打擊，衡諸以上原因及市場行情，原告請求之數額並無
      過高。
  (四)聲明：被告應給付原告85萬元及自支付命令送達翌日起至清
    償日止，按年利率5％計算之利息。
三被告答辯稱：
  (一)系爭契約為定型化契約，接受服務之消費者不限於個人，本
    件自有消費者保護法之適用，系爭契約第14條亦有明定。關
    於系爭契約第8條第3項第1款及第3款之規定，並無相對應之
    平等互惠條款，依消費者保護法第12條第2項第1款規定，推
    定為顯失公平，該條款對被告無效；另依民法第247條之1第
    1 項第2款關於附合契約之規定，該條款亦因加重被告之責
    任，顯失公平而無效。系爭契約書第6條第4項約定「因可歸
    責於甲方之事由而未能簽立不動產買賣契約時，則甲方應加
    倍返還定金予買方。」，惟其第8條第3項第3款則約定委託
    售價4％之服務報酬，已有矛盾。
  (二)被告並未違約。被告曾電請原告聯繫買方約定簽約時間及地
    點，並未反悔不賣或拒受定金。另被告雖將系爭房地所有權
    移轉登記予丁○○，但仍可履行系爭契約，與系爭契約書第
    8條第3項第1款情形不符，且事實上丁○○亦於原告約定時
    日到場配合履約。被告並無不願出售系爭房地或可歸責之事
    由，主要因為各期付款比例無法達成合意，所以沒有簽訂不
    動產買賣契約，自與原告據以請求之契約條款不符。
  (三)原告並未完成居間義務：
    (1)原告所提不動產買賣意願書之金額一再更易，與常情不符
      ，被告否認真有其事。且該不動產買賣意願書第2條載明
      係「斡旋金」，並非定金。
    (2)原告自承未簽要約書，其請求報酬亦非適法。原告並未依
      系爭契約書第7條第4項、第6項約定，於24小時內將不動
      產買賣意願書及定金送達被告。
    (3)縱使不動產買賣意願書內容屬實，原告為雙方代理，乃民
      法第106條規定所不許。
    (4)系爭契約書第5條第2項明訂：契約成立時給付約定之服務
      報酬。原告未依民法第568條、第572條規定完成居間使買
      賣契約成立，不得請求報酬。另原告未就其花費舉證，如
      得請求報酬，系爭契約報酬之約定與原告勞務價值相較過
      高，請依民法第572條規定酌減。
  (四)聲明：原告之訴駁回。
四兩造不爭執事項
  卷附兩造於93年7月15日簽訂之系爭契約書及委託事項變更契
  約書、己○○於93年8月19日簽署之買方給付服務費承諾書及
  不動產買賣意願書、原告於93年8月23日寄送被告之存證信函
  、被告於93年8月26日寄送原告之存證信函、原告於93年8月31
  日寄送被告之存證信函，形式上均為真正。
五兩造爭執要點及本院之判斷
  原告主張：其已依系爭契約書及委託事項變更契約書之約定，
  於委託期間內尋得買方並收受定金，系爭房地之買賣契約已成
  立，其居間義務已完成，惟被告於委託期間內將系爭房地出售
  並移轉登記予丁○○，拒與己○○簽訂不動產買賣契約，原告
  自得依系爭契約書第8條第3項之約定，請求被告給付委託銷售
  價額4％之服務報酬85萬元等語，為被告所否認，並答辯如前
  。茲就兩造爭點分述如下：
  (一)原告是否已依系爭契約書之約定就系爭房地成立買賣契約？
    被告得否依民法第568條規定及系爭契約書第5條第2項之約
    定，拒絕原告服務報酬之請求？
    (1)依系爭契約書第6條第1項、第2項及委託事項變更契約書
      第4條之約定，被告同意原告可為買賣雙方之代理人，當
      買方出價達到委託價額2125萬元時，原告無須再行通知被
      告，即得全權代理收受定金及安排買賣雙方簽約事宜，被
      告並同意買賣契約於原告收受定金時成立生效。再依卷附
      己○○於93年8月19日所簽署不動產買賣意願書第2條、第
      3 條之約定，己○○為表示承買系爭不動產之誠意，支付
      原告10萬元做為斡旋金，並表示被告若於斡旋期間內接受
      己○○之承買價款及意願書之條款，己○○同意買賣契約
      即成立生效，原告得全權代理己○○將斡旋金視同定金交
      予被告；該不動產買賣意願書並載明同年月21日變更買價
      為2125萬元。則原告主張：其已依系爭契約書及委託事項
      變更契約書之約定，於委託期間內之93年8月21日為被告
      尋得己○○願以委託價額2125萬元買受系爭房地，並代收
      定金10萬元而成立買賣契約等語，並非無據。
    (2)另依原告於93年8月23日寄送被告之存證信函載明：原告
      於買方出價達委託價時即已全權代理被告收受買方支付之
      定金，請被告收受定金並與買方簽訂不動產買賣契約書等
      語，及被告於93年8月26日寄送原告之存證信函載明：本
      案雙方約定於93年8月27日簽約等語，可知被告當時並未
      爭執原告已依系爭契約書上開約定尋得買方並收受定金，
      且同意進行簽約。則依系爭契約書第6條第2項之約定，應
      認系爭房地之買賣契約已於原告收受定金時成立生效。被
      告辯稱：原告尚未依民法第568條規定及系爭契約書第5條
      第2項之約定居間成立系爭房地之買賣契約，不得請求給
      付報酬等語，並無理由。另系爭契約書第5條第2項前段已
      約定被告承諾應於契約成立時給付約定之服務報酬即成交
      價額4％，則被告於原告尋得買方並收受定金時，即有給
      付該服務報酬之義務；至於系爭契約書第5條第2項後段另
      約定：若簽立書面買賣契約，則簽約同時支付70％，被告
      收到尾款時支付30％等語，核係給付方式之約定，非謂系
      爭房地之買賣契約須至簽約或被告收到尾款時方成立。
  (二)被告可否依消費者保護法第12條及民法第247條之1第1項第2
    款規定，主張系爭契約第8條第3項第1款、第3款無效？
    (1)依消費者保護法第2條之規定，消費者係指以消費為目的
      而為交易、使用商品或接受服務者，企業經營者係指以設
      計、生產、製造、輸入、經銷商品或提供服務為營業者，
      消費關係係指消費者與企業經營者間就商品或服務所發生
      之法律關係，定型化契約條款係指企業經營者為與不特定
      多數消費者訂立同類契約之用所提出預先擬定之契約條款
      。而依被告之業務經理即證人乙○○證稱：我負責房屋銷
      售事宜，被告有時委託仲介，有時委託代銷公司銷售房屋
      ，本件是我負責找仲介及擬定合約與價格等語，可知被告
      於系爭房地之委託銷售關係中，應係扮演以銷售房屋為營
      業之企業經營者，而非以消費為目的而為交易或接受服務
      之消費者，故系爭委託銷售契約關係應非屬消費者保護法
      欲規範之消費關係，被告尚難依消費者保護法第12條之規
      定主張系爭契約第8條第3項第1款、第3款無效。
    (2)次按「依照當事人一方預定用於同類契約之條款而訂定之
      契約，為左列各款之約定，按其情形顯失公平者，該部分
      約定無效：…二加重他方當事人之責任者。」民法第247-
      1條第2款定有明文。系爭契約書固應屬原告依預定用於同
      類契約之條款所訂定者，然系爭契約書第5條、第6條既分
      別約定：被告應於契約成立時給付約定之服務報酬即成交
      價額之4％，被告同意買賣契約於原告收定金時成立生效
      等語，則被告於原告依約尋得買方且收受定金時，原已應
      給付約定之服務報酬，於此情形下，原告主張其得適用系
      爭契約第8條第3項第1款、第3款約定，以被告有於委託期
      間內自行將系爭房地出售或於原告收受定金後因可歸責於
      被告之事由而不願或無法與原告所介紹之客戶簽立不動產
      買賣契約書等情形，視為原告已完成居間仲介之義務，仍
      請求被告支付委託售價4％之服務報酬，此並無加重被告
      之責任而顯失公平等語，即有理由。被告雖辯稱：系爭契
      約第8條第3項第1款、第3款因加重被告之責任，顯失公平
      ，應依民法第247條之1第2款認定無效等語，並不足採。
  (三)被告是否有系爭契約書第8條第3項第1款或第3款的情形？原
    告得否依該條項之約定請求被告支付服務報酬？
    (1)系爭契約書約定之委託期間為93年7月15日起至93年8月31
      日。依被告於93年8月26日寄送原告之存證信函載明：被
      告因內部財務需求，於93年8月23日會將系爭房地暫時過
      戶給丁○○，系爭契約丁○○同意無條件繼承等語，及卷
      附土地與建物登記謄本載明系爭房地已於93年8月23日以
      買賣為原因移轉登記予丁○○等情，可知被告確實於委託
      期間內自行將系爭房地出售丁○○，而有系爭契約書第8
      條第3項第1款之情形。
    (2)被告於原告依約尋得買方己○○且收受定金後，雖與原告
      約定於93年8月27日簽約，然當日卻拒絕與己○○簽訂不
      動產買賣契約書等情，業據證人己○○結證在卷。被告雖
      辯稱：主要因各期付款比例無法達成合意，故未簽訂不動
      產買賣契約等語，然查，己○○簽訂之不動產買賣意願書
      第1條所載之付款方式與系爭契約書第3條所載之付款方式
      並無二致，可知買賣雙方對於付款方式已有合意，被告所
      辯自不足採。另被告之業務經理乙○○雖證稱：因買方無
      法給付簽約款10％及用印款10％，故無法簽約等語，然上
      開付款方式均將簽約款10％與用印款10％分別約定，而被
      告於93年8月26日寄發原告之存證信函僅載明：本案雙方
      約定於93年8月27日簽約等語，可知被告與己○○當日應
      僅係進行簽約程序，己○○亦僅須支付簽約款即可。再依
      己○○結證稱：93年8月27日當天我攜帶買價10％，扣除
      斡旋金10萬元之銀行本票到被告公司等語，可見己○○並
      無不能依約付款而無法簽約之情形，故乙○○所證亦不足
      採。綜上，被告無故拒絕與己○○簽訂不動產買賣契約書
      ，應認有可歸責之事由，而有系爭契約書第8條第3項第3
      款之情形。
    (3)從而，原告主張其得依系爭契約書第8條第3項之約定，請
      求被告支付依委託銷售價額2125萬元按4％計算之服務報
      酬85萬元（2125萬元×4％＝85萬元），為有理由。
  (四)被告得否依民法572條規定請求酌減報酬？
    依前所述，原告已依系爭契約書之約定尋得買方並收受定金
    ，應認系爭房地之買賣契約已於原告收受定金時成立生效。
    而系爭契約書第5條既已約定：被告應於契約成立時給付約
    定之服務報酬即成交價額之4％等語，則被告本應於原告收
    受定金時給付約定之服務報酬，雖事後被告無故拒絕後續之
    簽約手續，亦應認原告已完成約定之勞務而得請求約定之報
    酬。被告辯稱原告並無勞務支出，卻請求約定報酬，顯屬過
    高等語，難認有理由，其請求酌減報酬，不應准許。
六從而，原告依系爭契約書之約定，請求被告給付85萬元及自支
  付命令送達翌日即93年11月23日起至清償日止，按年利率5 ％
  計算之法定遲延利息，為有理由，應予准許。
七本件事證業已明確，兩造其餘主張陳述及所提之證據，經本院
  審酌後，認均不足以影響本判決之結果，均毋庸再予論述，附
  此敘明。
八據上論結，原告之訴為有理由，依民事訴訟法第385條第1項前
  段、第78條，判決如主文。
中    華    民    國    95    年    4    月    27    日
                  民事第四庭  法  官  林玲玉
以上正本係照原本作成。
如對本判決上訴，須於判決送達後20日內向本院提出上訴狀。
中    華    民    國    95    年    4    月    27    日
                              書記官  江虹儀


司法院資訊處製作；財團法人民間司法改革基金會備份。
